【裁判字號】    95,醫上,24
【裁判日期】    970325
【裁判案由】    損害賠償
【裁判全文】
臺灣高等法院民事判決                  95年度醫上字第24號
上  訴  人即
附帶被上訴人  財團法人羅許基金會羅東博愛醫院
法定代理人    戊○○
訴訟代理人    吳振東律師
上  訴  人即
附帶被上訴人  庚○○
訴訟代理人    林發立律師
              許義明律師
上 一 人
複代理人      顏于嘉律師
被上訴人即
附帶上訴人    乙○○
              甲○○
兼上一人
訴訟代理人    丙○○
上三人共同
訴訟代理人    黃鈺華律師
              沈奕瑋律師
上列當事人間請求損害賠償事件，上訴人對於中華民國95年9月
29日臺灣宜蘭地方法院93年度訴字第298號第一審判決提起上訴
，被上訴人提起附帶上訴，本院於97年3月4日言詞辯論終結，判
決如下：
    主  文
原判決關於主文第一項命上訴人連帶給付被上訴人丙○○新台幣
壹佰貳拾壹萬肆仟玖佰玖拾陸元、被上訴人乙○○新台幣肆拾萬
元、被上訴人甲○○新台肆拾萬元，及均自民國九十三年九月十
六日起至清償日止，按年息百分之五計算之利息部分，及該部分
假執行之宣告，並除確定部分外，訴訟費用之裁判均廢棄。
上開廢棄部分，被上訴人在第一審之訴及假執行之聲請均駁回。
被上訴人附帶上訴駁回。
第一、二審（含附帶上訴部分）訴訟費用除確定部分外，由被上
訴人乙○○、甲○○各負擔五分之一，餘由丙○○負擔。
    事實及理由
一、本件被上訴人即附帶上訴人主張：被上訴人即附帶上訴人丙
    ○○（下稱丙○○）係被害人于龍生（下稱于龍生）之配偶
    ，另被上訴人即附帶上訴人乙○○、甲○○（下稱乙○○、
    甲○○）係于龍生之子。于龍生於民國91年8月17日至91年9
    月10日間，因冠心病合併心肌梗塞、糖尿病腎病變病併發急
    性腎衰竭等病症，至上訴人即附帶被上訴人財團法人羅許基
    金會羅東博愛醫院（下稱羅東博愛醫院）就診，初住院就診
    時係由原審共同被告己○○醫師（下稱己○○，附帶上訴部
    分另以裁定為之）為于龍生之主治醫師，以進行洗腎事宜，
    至於心肌梗塞部分之治療，則由原審共同被告丁○○醫師（
    下稱丁○○，附帶上訴部分另以裁定為之）負責。於洗腎治
    療告一段落後，因須治療心肌梗塞之疾病，乃轉入心臟科改
    由丁○○為于龍生之主治醫師，至腎臟部分之治療事宜，仍
    由己○○擔任腎臟科主治醫師。嗣于龍生於91年9月7日施行
    血液透析（俗稱洗腎）治療前，護理人員發現暫時性雙腔導
    管植入處有紅腫及化膿現象，隨即告知值班之上訴人即附帶
    被上訴人庚○○醫師（下稱庚○○）處理，而庚○○於檢視
    傷口後並未拔除導管，僅作雙腔導管傷口細菌培養，及給予
    第一線口服抗生素，而並未使用療效較佳之靜脈注射抗生素
    ，且仍繼續進行血液透析治療，並對血液透析治療後之情形
    亦未加注意，且未於血液透析治療後四小時拔管，而負責主
    治腎臟疾病之己○○對此一傷口化膿之感染情形亦未作適當
    之處置，于龍生當時之主治醫師即丁○○對於于龍生之感染
    情形亦未加注意，並作適當處置，以致于龍生之病情日益加
    重，不得已始於同年9月10日轉往國立臺灣大學醫學院附設
    醫院（下稱台大醫院）就診。又己○○於91年8月24日至同
    年8月29日期間為于龍生之腎臟科主治醫師，卻僅初步診斷
    為痛風性關節炎，未進一步檢查診斷，而完全未發現在91年
    8月24日後于龍生可能感染化膿性關節炎，只有給予于龍生
    止痛藥及利尿劑，且于龍生於91年9月3日至同年月10日進行
    第2次之雙腔導管植入，己○○於同年月7日施行血液透析治
    療後，亦未就暫時性雙腔導管植入處有紅腫及化膿情形為適
    當之處置。另丁○○當時係于龍生之主治醫師，明知于龍生
    之暫時性雙腔導管植入處有紅腫及化膿現象，於血液透析治
    療後四小時，亦未拔管治療，直至轉往台大醫院三天前亦未
    作適當處理，渠等之上開醫療疏失行為因而加速于龍生金黃
    色葡萄球菌感染，以致轉診至台大醫院後引發細菌性敗血症
    合併心因性休克而死亡。是于龍生前開死亡結果，顯與己○
    ○、丁○○及庚○○之上揭共同過失行為有因果關係，故渠
    等應連帶負賠償責任。又上開3人均為羅東博愛醫院之受僱
    人且於執行職務時不法侵害他人之權利，依民法第188條第1
    項規定，羅東博愛醫院亦應負連帶賠償責任。此外，羅東博
    愛醫院屬於提供醫療服務之企業經營者，其未提供符合當時
    科技或專業水準可合理期待安全性之醫療服務，應依消費者
    保護法第7條規定負無過失損害賠償責任。另羅東博愛醫院
    與于龍生間亦有醫療契約之法律關係存在，對於院內之感染
    應負有控制之義務，卻未盡控制之義務，致于龍生在該院遭
    受金黃色葡萄球菌感染，亦構成未依債之本旨為給付，而有
    民法第227條之不完全給付之情事等情，爰依民法第227條、
    第188條第1項、第184條1項、第185條1項、第192條第1項、
    第194條及消費者保護法第7條之規定，求為命羅東博愛醫院
    、庚○○及己○○、丁○○應連帶給付丙○○新台幣（下同
    ）228萬1,563元、乙○○及甲○○各150萬元，及自93年9月
    16日起至清償日止，按年息百分之5計算利息之判決（原審
    判命羅東博愛醫院、庚○○應連帶給付丙○○121萬4,996
    元、乙○○40萬元、甲○○40萬元，及均自93年9月16日起
    至清償日止，按年息百分之5計算之利息，而駁回丙○○、
    乙○○、甲○○其餘之請求。羅東博愛醫院、庚○○對其敗
    訴部分聲明不服，提起上訴。丙○○、乙○○、甲○○對其
    敗訴部分，僅就其中丙○○70萬元、乙○○110萬元、甲○
    ○110萬元本息部分聲明不服，提起附帶上訴。其餘敗訴部
    分，未聲明不服而確定。關於對己○○、丁○○附帶上訴部
    分，另以裁定駁回之，則己○○、丁○○部分於本件判決不
    再審酌）。並答辯聲明：上訴駁回。附帶上訴聲明：(一)原判
    決關於駁回下開第二、三項之訴之部分及各該部分假執行之
    聲請均廢棄。(二)羅東博愛醫院、庚○○應再連帶給付丙○○
    70萬元、乙○○110萬元、甲○○110萬元及均自93年9月16
    日起，至清償日止，按年息百分之5計算之利息。(三)願供擔
    保，請准宣告假執行（見本院卷(二)第77頁之書狀）。
二、羅東博愛醫院、庚○○則以：
    (一)于龍生於91年8月17日，至羅東博愛醫院急診時，因糖尿
      病腎病變併發急性腎衰竭、冠心病併心臟衰竭等，導致極
      度嚴重酸血症、氮血症及電解質與水分失衡等，情況甚為
      危急，經緊急為其置放暫時性雙腔導管，施行系列血液透
      析治療後，始挽回其性命。嗣于龍生之病情持續好轉，並
      能下床走動，因已無需再進行血液透析治療，己○○乃將
      此次透析治療使用之雙腔導管拔除。但因于龍生有冠心病
      ，常主訴胸悶、胸痛，乃轉至心臟科繼續治療，由心臟科
      醫師丁○○主治。于龍生於心臟科治療期間，再發生腎功
      能惡化、水分滯積、心臟擴大、呼吸衰竭等症狀，經照會
      己○○後，決定對其施行第2系列之血液透析治療，以減
      緩其症狀，而置放第2次暫時性雙腔導管，以利血液透析
      治療之進行，均依醫學相關標準作業程序為之。迨同年9
      月7日下午，護理人員為于龍生施行血液透析治療時，發
      現其暫時性雙腔導管植入處有紅腫現象，即通知當時值班
      腎臟科主治醫師庚○○處理。庚○○診查後，囑咐護理人
      員將導管兩側之蝶翼縫針傷口處之少許似膿體做細菌培養
      ，加強清潔傷口及換藥，給予抗生素以防細菌感染，而蝶
      翼縫針傷口與導管入口有相當距離，前者感染化膿與後者
      紅腫狀況並不相同。于龍生經過約4小時之洗腎後，回住
      院房。腎臟科護理人員與心臟內科護理人員與病房照護之
      相關人員，均按醫師囑咐處置及交班，繼續追蹤其臨床表
      現，並未發現有敗血症或高燒不退現象，對其出院前之感
      染情形已做必要且適當之處置。故丙○○、乙○○、甲○
      ○陳稱庚○○於洗血液透析後之情形未加注意，亦未作適
      當處置，致于龍生之加速金黃色葡萄球菌感染云云，即與
      事實不符。
    (二)又己○○、丁○○、庚○○於于龍生在羅東博愛醫院就醫
      期間，均依其所受之專業訓練及經驗，按其病情需要，採
      取必要且適當之醫療措施，並無任何疏失可言。嗣于龍生
      轉診至台大醫院，羅東博愛醫院亦提供該醫院先前為于龍
      生所作之細菌培養結果，于龍生因受金黃色葡萄球菌感染
      ，發生敗血性併心因性休克、細菌性敗血症不治死亡，與
      己○○、丁○○、庚○○所採之療程無涉。己○○、丁○
      ○、庚○○亦無丙○○、乙○○、甲○○所指之醫療疏失
      之情事，羅東博愛醫院亦無債務不履行可言。
    (三)關於庚○○部分，羅東博愛醫院洗腎室就置放雙腔導管或
      希克曼氏導管之透析病患洗腎作業流程，係先由護理人員
      依雙腔導管護理操作規範，為透析病患接通導管，俟進行
      血液透析後，患者適應且狀況穩定時，再由護理人員為透
      析病患進行傷口檢視及清理工作。又因血液透析進行中，
      有可能須調整導管之位置或病患之姿勢，易造成乾淨紗布
      受到污染，是以各醫院洗腎室會將護理人員清理傷口、換
      藥及包紮傷口等工作，安排在開始透析後1小時或主治醫
      師查房之後，有羅東博愛醫院之護理部護理技術工作規範
      （護理技術項目：雙腔導管護理操作規範）可稽。足見護
      理人員為血液透析患者檢視其雙腔導管置入處之傷口，係
      於開始透析以後，而非透析之前。于龍生於91年9月7日下
      午1時20分許，至羅東博愛醫院洗腎室進行血液透析，洗
      腎室之護理人員，均依上開作業規範，為該病患量血壓，
      接管並進行血液透析。俟于龍生適應且狀況穩定，護理人
      員始就其暫時性雙腔導管植入處之傷口加以檢視並換藥，
      發現其有紅腫現象，導管兩側蝶翼縫線處有疑以膿包後，
      即通知庚○○到場檢視，故庚○○為于龍生檢視傷口之時
      間，已在血液透析進行之後段。其接獲洗腎室護理人員通
      知後，即為于龍生診察，鑑於于龍生當時已注射抗凝血劑
      ，且見患者無發燒、畏冷現象，血壓脈博正常，意識清楚
      ，無任何不適之主訴，乃囑咐護理人員將導管兩側之蝶翼
      縫針傷口處之少許似膿體做細菌培養，加強清潔傷口及換
      藥，給予抗生素以防細菌感染，並為于龍生施行血液透析
      治療。于龍生經過約4小時洗腎後，亦無不適情形，即回
      住院病房休息。洗腎護理人員與病房照護之相關人員，均
      按醫師囑咐處置及交班，繼續追蹤其臨床表現，並未發現
      有敗血症或高燒不退現象，對其出院前之感染情形已做必
      要且適當之處置，此觀病歷上當天記載之護理紀錄及住院
      醫師所開細菌培養單（見外放病歷）等情，即甚明瞭，足
      見羅東博愛醫院相關之醫護人員，對于龍生出院前之感染
      情形，已做必要且適當之處置。故丙○○、乙○○、甲○
      ○主張以庚○○身為腎臟科醫師之專業判斷，應即可知悉
      于龍生已有細菌感染，自應作適當之處置，乃其未拔除導
      管，反而繼續進行血液透析治療，致于龍生病情加重云云
      ，即非事實。
    (四)又己○○、庚○○、丁○○於于龍生在羅東博愛醫院就診
      期間，均依其專業訓練及經驗，按病情給予適當之治療。
      嗣于龍生轉至台大醫院就醫後，羅東博愛醫院亦提供其先
      前為于龍生所作之細菌培養結果。是己○○、庚○○、丁
      ○○均無丙○○、乙○○、甲○○所指醫療疏失之行為，
      羅東博愛醫院自無債務不履行情事。故丙○○、乙○○、
      甲○○主張羅東博愛醫院、庚○○應依民法第184條負連
      帶賠償責任云云，殊非可採。
    (五)本件無消費者保護法有關規定之適用：
      按消費者保護法及其施行細則就所規定之「服務」，並無
      明確定義，故判斷醫療行為有無消費者保護法之適用，而
      應分別各個法律行為之性質，而為合目的性之解釋。醫療
      行為之醫療過程，或多或少具有危險性，依目前之醫療知
      識，其治療結果仍充滿不確定性。無過失責任制度如適用
      於醫療行為，對整體醫療品質之提昇，未必會有幫助。又
      相較於種類及特性可能無限之消費商品，現代醫療行為就
      特定疾病之可能治療方式，其實相當有限，新型醫療方式
      之出現亦非一蹴可幾。再者，醫療法第82條第2項於93年4
      月28日修正時，已明定醫療機構及其醫事人員因執行業務
      致生損害於病人，以故意或過失為限，始負損害賠償責任
      ，自難認醫療行為仍應適用消費者保護法之無過失責任規
      定。故本件丙○○、乙○○、甲○○主張依消費者保護法
      規定，請求羅東博愛醫院、庚○○連帶負賠償責任云云，
      殊非可採。
    (六)縱認羅東博愛醫院、庚○○應負損害賠償責任，但丙○○
      、乙○○、甲○○之請求亦諸多不合理：
      1.醫療費部分：
        本件縱認丙○○、乙○○、甲○○所稱于龍生之暫時性
        雙腔導管植入處於91年9月7日為第6次血液透析時已受
        感染等情屬實，但該患者於同年8月17日初至羅東博愛
        醫院急診時，已罹患有糖尿病腎病變併發急性腎衰竭等
        ，故丙○○、乙○○、甲○○提出于龍生在羅東博愛醫
        院住院期間之全部醫藥費收據為憑，請求羅東博愛醫院
        、庚○○連帶賠償，殊欠公平。
      2.殯葬費部分：
        所謂殯葬費，係指收斂費及埋葬費而言，其請求應斟酌
        實際上有無支出之必要性為斷。其中丙○○、乙○○、
        甲○○請求之西樂隊、中樂隊；頭七、二七、三七、總
        七功德、庫錢；家禮靈堂花束、高架花籃、年頭籃；家
        裡靈堂、告別式場音響、水銀燈；式場水果、水果籃、
        靈堂祭拜水果、長短香、酥油、七星油燈、大銀、刈金
        、錢櫃、蓮花、元寶；攝影費、錄影費；祭品、食桌、
        點心、油飯、便當、毛巾、紙盒、藍白大毛巾、黃方巾
        、別針、簽禮簿、謝禮、簽字第、香煙、烏龍茶、礦泉
        水、黃酒、訃聞等項，均非殯葬必需者，應予扣除。
     3.精神慰撫金部分：
       于龍生初至羅東博愛醫院就診時，係因其罹患有冠心病
       併心臟衰竭、糖尿病腎病變併發急性腎衰竭等引發極度
       嚴重酸血症、氮血症、電解質及水分失衡現象，其生命
       垂危，經羅東博愛醫院、庚○○、己○○、丁○○緊急
       治療，始挽回其生命。丙○○、乙○○、甲○○分別為
       其配偶及子女，對于龍生當時之病況，及其治療過程中
       之風險暨可能衍生之病症，均知之甚詳。姑不論羅東博
       愛醫院、庚○○對于龍生之療程有無疏失，于龍生嗣因
       受金黃色葡萄球菌感染，致引發敗血性併心因性休克，
       細菌性敗血症而死亡，丙○○、乙○○、甲○○為之悲
       傷，為人情之常，但丙○○、乙○○、甲○○自于龍生
       初至羅東博愛醫院急診時起，既有于龍生隨時會因上述
       重症併發他症而死亡之預見，故其痛苦自較常人為輕，
       從而其各請求慰撫金150萬元，依上說明，顯屬過高，應
       予酌減等語，資為抗辯。並上訴聲明：(一)原判決不利於
       羅東博愛醫院、庚○○部分廢棄。(二)上開廢棄部分，丙
       ○○、乙○○、甲○○在第一審之訴及假執行之聲請均
       駁回。答辯聲明：(一)附帶上訴駁回。(二)如受不利判決，
       願預供擔保請准宣告免為假執行。
三、兩造不爭執事項：
    (一)于龍生於91年8月17日至同年9月10日間，因冠心病合併心
      肌梗塞、糖尿病腎病變併發急性腎衰竭等病症至羅東博愛
      醫院就診。初住院就診時係由己○○為于龍生之主治醫師
      ，以進行洗腎事宜，至於心肌梗塞之治療，則由丁○○負
      責。於洗腎治療告一段落後，因須治療心肌梗塞之疾病，
      乃轉入心臟科改由丁○○為于龍生之主治醫師。
    (二)91年9月7日下午1時許，護理人員為于龍生施行血液透析
      治療，發現其暫時性雙腔導管植入處有紅腫現象，經通知
      當時值班腎臟科醫師即庚○○處理，庚○○診查後，囑咐
      護理人員將導管兩側之碟翼縫針傷口處之少許似膿體作細
      菌培養，加強清潔傷口及換藥，給與抗生素，但未拔除雙
      腔導管而繼續洗腎。
    (三)于龍生於91年9月10日轉診至台大醫院繼續就診治療。於
      台大醫院期間，發現其暫時性雙腔導管植入處仍紅腫，台
      大醫院於同年月11日拔除其暫時性雙腔導管等事實，為兩
      造所不爭執（見本院卷(二)第103、104頁之筆錄、第47、78
      頁之書狀），且有羅東博愛醫院病歷資料及國立台灣大學
      醫學院附設醫院診斷證明書可證（見外放之病歷、原審卷
      (一)第35頁至第164頁、原審卷(二)第47頁至第48頁），固堪
      信為真實。
四、本件經依民事訴訟法第463條準用同法第270條之1第1項第3
    款規定，整理並協議簡化爭點後，兩造同意就本院96年6月
    25日準備程序中，兩造協議簡化後之爭點為辯論範圍（見本
    院卷(二)第105、106頁之筆錄）。茲就兩造爭點及本院得心證
    之理由分述如下：
    (一)關於庚○○是否應立即拔管？經查：
      1.于龍生於91年8月17日至同年9月10日間，因冠心病合併
        心肌梗塞、糖尿病腎病變併發急性腎衰竭等病症至羅東
        博愛醫院就診。初住院就診時係由己○○為于龍生之主
        治醫師，以進行洗腎事宜，至於心肌梗塞之治療，則由
        丁○○負責。於洗腎治療告一段落後，因須治療心肌梗
        塞之疾病，乃轉入心臟科改由丁○○為于龍生之主治醫
        師。91年9月7日下午1時許，護理人員為于龍生施行血
        液透析治療，發現其暫時性雙腔導管植入處有紅腫現象
        ，經通知當時值班腎臟科醫師即庚○○處理，庚○○診
        查後，囑咐護理人員將導管兩側之碟翼縫針傷口處之少
        許似膿體作細菌培養，加強清潔傷口及換藥，給與抗生
        素，但未拔除雙腔導管而繼續洗腎之事實，為兩造所不
        爭執。足見于龍生於91年8月17日至同年9月10日間，因
        冠心病合併心肌梗塞、糖尿病腎病變併發急性腎衰竭等
        病症至羅東博愛醫院就診，于龍生至羅東博愛醫院就診
        已屬糖尿病腎病變併發急性腎衰竭等病症之病人。
      2.又依常用藥典Mims對靜脈注射用拮抗劑（即凝血劑）
        Protamine之藥物分類、藥性適應症及副作用等之說明
        （見原審卷(二)第213、214頁之資料），可知Protamine
        之適應症主用於中和過量之Reparin（抗凝血劑）。本
        件于龍生於進行血液透析時，並無過量之Repari現象，
        血液透析狀況穩定，未出現出血情形，有病歷可考（見
        原審卷(一)第35頁至第164頁及外放病歷）。再依上開藥
        典所載Protamine之有關副作用，施以靜脈注射
        Protamine，可能會造成危險之併發症或其他副作用，
        包括引起血壓突然下降、心動徐緩、過敏反應等（見原
        審卷(二)第214頁之資料）。又宜蘭地院96年度醫訴字第1
        號刑事判決亦認定：「……綜合上開證人己○○證詞
        ，及醫審會（即行政院衛生署醫事審議委員會）、中國
        醫藥大學附設醫院之鑑定意見，可證：I使用抗凝血劑
        之洗腎患者需拔除雙腔導管時，一般需等藥效衰退之後
        再拔除，若情況緊急須立即拔除，需使用拮抗劑
        Protamine。又于龍生罹患有冠心病合併心肌梗塞、糖
        尿病等疾病，使用Protamine需考量若發生Protamine
        之副作用，如低血壓、心跳遲緩等過敏反應之風險，一
        般在臨床上甚少使用。而於91年9月7日于龍生施行血液
        透析治療期間，被告（指庚○○，下同）診察發現于龍
        生暫時性雙腔導管植入傷口處紅腫、兩邊蝶翼縫線處有
        膿包之感染情形，被告因考量于龍生本身罹患前述疾病
        ，使用Protamine所可能導致副作用之生命風險，而未
        立即使用Protamine而拔除雙腔導管，其處置自合於醫
        療常規。故公訴意旨未審酌于龍生當時罹患之疾病及使
        用Protamine之副作用，即遽以被告疏未注意應立即拔
        除導管，並應於另一側放置新的導管施行血液透析，於
        新的導管中加入抗凝血劑之拮抗劑以預防出血，而認被
        告此部分有所過失，尚有未洽。被告以前詞抗辯此部分
        無過失，堪以採信。」（見本院卷(三)第88、89頁所附之
        該判決理由）。再依台灣腎臟醫學會93年12月30日所編
        著《台灣血液透析診療指引》II5.5:〈長期使用雙腔靜
        脈導管感染時之治療〉之記載，使用雙腔靜脈導管之洗
        腎病患，其導管出口處有紅腫、結痂、分泌物，但無系
        統性之症狀與菌性之血液培養時，給予抗生素治療，為
        正確之方法，並無立即拔除導管之必要（見本院卷(二)第
        95頁至第100頁之台灣腎臟學會編著之血液透析診療指
        引）。是庚○○抗辯伊於前開時間接獲護理人員之通知
        後，即為于龍生診察。因見于龍生當時無發燒或畏冷現
        象，其血壓脈搏正常，意識清楚，且無任何不適之主訴
        ，經判斷其無全身性感染症狀，並考量于龍生當時已施
        打抗凝血劑，如逕將導管拔除，勢將造成其出血不止之
        嚴重後果，乃決定不予拔除導管，而囑咐護理人員採取
        導管兩側蝶翼縫針傷口處之少許似膿體，以做細菌培養
        ，並加強清潔傷口及換藥，給予抗生素，以防細菌感染
        等語，依上開說明，未立即拔管，自無違反醫療常規。
      3.于龍生經約四小時之洗腎後，並未見不適之情形，乃回
        病房休息，有病歷可考（見外放之病歷）。嗣洗腎室護
        理人員與病房照護之相關人員，均依庚○○之囑咐為處
        置與交班，繼續追蹤于龍生之臨床表現，俱未發現其有
        敗血症或高燒不退現象，有病歷上當天（即91年9月7日
        ）記載之病房護理紀錄，及住院醫師所開細菌培養單可
        稽（見原審卷(一)第144頁至第158頁及外放病歷）。足見
        于龍生於上開時間進行血液透析過程順利，且庚○○當
        時為于龍生所進行之該項療程，依于龍生當日之血液透
        析紀錄表所示于龍生於上開時間進行血液透析之前，洗
        腎室護理人員已在其雙腔導管內施打抗凝血劑Heparin
        ，如立即為其拔管，勢必引起大量出血或出血不止，因
        此，依于龍生當時之情況，根本不得拔管，殆無疑義。
        又于龍生洗腎當時，僅其雙腔導管置入處紅腫，該處兩
        側蝶翼有疑似化膿情形，依上開台灣腎臟學會編著之血
        液透析診療指引（見本院卷(二)第95頁至第100頁之診療
        指引），祇需使用局部抗生素，確定出口處有給予局部
        照顧，而毋需拔除導管。
      4.再依台灣血液透析診療指引關於導管傷口感染之治療（
        見本院卷(二)第98頁至第100頁之指引內容）所示，對於
        暫時性導管之傷口感染，並無特定抗生素使用之規定（
        需視病情而定），而就需長期使用之導管之感染，則有
        詳細之說明。本件于龍生於進行上開血液透析時，庚○
        ○固發現其導管傷口處有紅腫現象，但因其分泌物係在
        兩側蝶翼縫線處，而對之使用口服抗生素，其所採取之
        措施，核與血液透析診療指引II.5.5 之1.「導管出口
        處的感染－在出口處會有紅腫……，應依照下列方法治
        療：(1)可以使用局部抗生素，確定出口處有給予局部照
        護，不需拔掉導管。」等情（見本院卷(二)第100頁之指
        引內容），益證庚○○未拔除導管，並無違反醫療常規
        。
    (二)關於抗生素之使用部分：
      1.依中國醫藥大學附設醫院上開復函之鑑定意見(7)則稱：
        「抗藥性金黃色葡萄球菌與一般金黃色葡萄球菌的分別
        ，需在培養菌落經藥物試驗後（約需3至7天）才能確定
        。」（見本院卷(三)第57頁反面所附之鑑定意見）。足見
        庚○○於91年9月7日為于龍生進行血液透析時，實無法
        判斷于龍生當時感染之細菌種類。又中國醫藥大學附設
        醫院鑑定意見(7)復表示：「……一般在藥物試驗結果前
        ，若病人生命跡象穩定，大多會先使用第一線抗生素。
        若為MRSA，原則上只有靜脈注射之特定抗生素才有效，
        若為一般金黃色葡萄球菌，口服或靜脈注射之第一線抗
        生素皆有療效。」（見本院卷(三)第57頁反面所附之鑑定
        意見）。足見于龍生如係感染一般金黃色葡萄球菌，則
        不論施以口服或靜脈注射之第一線抗生素皆有療效，而
        於細菌培養未有結果前，實無法判斷于龍生當時感染之
        細菌種類。再經參酌于龍生於91年9月10日轉診至台大
        醫院後，該院醫師於翌（11）日始拔除其暫時性雙腔導
        管，施行血液及傷口細菌培養，並詢問羅東博愛醫院所
        作之細菌培養結果，得知為金黃色葡萄球菌後，方立即
        對于龍生施予靜脈注射抗生素之事實，亦為兩造所不爭
        執，足見于龍生於91年9月10日轉診至台大醫院，台大
        醫院並未立即對于龍生施予靜脈注射抗生素，而於翌（
        11）日始拔除其暫時性雙腔導管。是尚難認定庚○○未
        對于龍生施予靜脈注射抗生素，係有違醫療常規。且于
        龍生係感染MRSA（抗藥性金黃色葡萄球菌），亦係于龍
        生轉診至台大醫院後，羅東博愛醫院細菌培養檢驗結果
        始出來，是庚○○於細菌培養檢驗結果未出來前，給予
        于龍生口服抗生素之方式處理，並無可議之處。
      2.退而言之，縱依醫審會0000000號及0000000號鑑定意見
        ，認庚○○為于龍生進行血液透析治療當時，除給予傷
        口局部抗生素及局部照護外，僅同時給予口服抗生素，
        然傷口細菌種類之培養，細菌對於抗生素之感受性為何
        ，約需3至7天之檢驗時間，醫師在診察發現病患傷口有
        感染之情形，仍應先以較口服劑型抗生素療效佳之靜脈
        注射第一線抗生素治療病患。而庚○○於護理人員蘇玉
        玲告知並經其診察已施行血液透析治療之于龍生暫時性
        雙腔導管植入處傷口紅腫、兩邊蝶翼縫線處有膿包之感
        染症狀，庚○○係採取雙腔導管傷口細菌培養，並未立
        即靜脈注射第一線抗生素治療，雖于龍生因血液透析治
        療使用抗凝血劑，而不宜在血液透析過程立即拔除導管
        ，已如前述，惟仍應於血液透析治療完畢，抗凝血劑藥
        效衰退後即拔除雙腔導管，庚○○應依羅東博愛醫院交
        接班流程，通知當日值班心臟內科主治醫師上開于龍生
        感染症狀，建議該醫師於于龍生血液透析治療完畢，待
        抗凝血劑藥效衰退後即拔除雙腔導管，根絕感染源。故
        庚○○僅給以口服第一線抗生素治療，尚有可議。又宜
        蘭地院96年度醫訴字第1號刑事判決理由記載：「……
        被告（指庚○○，下同）應注意當時除採取雙腔導管傷
        口細菌培養外，必須立即使用療效優於口服抗生素之靜
        脈注射第一線抗生素，並於血液透析治療完畢後再補1
        劑，且應依羅東博愛醫院交接班流程，通知當日心臟內
        科值班主治醫師上開于龍生感染症狀，建議該醫師在于
        龍生血液透析治療完畢，抗凝血劑藥效衰退後即拔除雙
        腔導管，以根絕感染源，而依當時客觀狀況，並無不能
        採取上開醫療措施之情事，被告竟疏未注意，僅採取雙
        腔導管傷口細菌培養、口服抗生素1顆×3天之治療措施
        ，其執行該業務自有過失甚明。」等情（見本院卷(三)第
        89頁所附之該判決理由），亦為相同之認定，此有羅東
        博愛醫院醫囑單1紙、照片3幀、醫審會0000000號、
        0000000-1號鑑定書足憑（見外放之該病歷第91頁、宜
        蘭地檢署91偵3107號卷第21頁、第28頁、宜蘭地檢署93
        他430號卷第21頁背面、本院卷(一)第226頁），雖認庚○
        ○未立即拔管，僅採取雙腔導管傷口細菌培養、口服抗
        生素1顆×3天之治療措施，其執行該業務應有疏失之處
        。然該治療措施與病人事後死亡並無相當因果關係（詳
        後論述）。
    (三)縱認庚○○有前開所述之業務上過失，然仍須審酌此過失
      與于龍生之死亡結果間，有無相當因果關係？經查：
      1.按所謂相當因果關係，係指依經驗法則，綜合行為當時
        所存在之一切事實，為客觀之事後審查，認為在一般情
        形上，有此環境，有此行為之同一條件，均發生同一之
        結果者，則該條件即為發生結果之相當條件，行為與結
        果即有相當之因果關係。反之，若在一般情形上，有此
        同一條件存在，而依客觀之審查，認為不必皆發生此結
        果者，則該條件與結果並不相當，不過為偶然之事實而
        已，其行為與結果間即無相當因果關係。又侵權行為所
        發生之損害賠償請求權，以有故意或過失不法侵害他人
        之權利為其成立要件，此觀民法第一百八十四條之規定
        自明。若其行為並無故意或過失，或其行為與損害之間
        無相當因果關係者，均無令負侵權行為損害賠償責任之
        可言（最高法院95年度台上字第449號裁判要旨參照）
        。
      2.本件病患于龍生於91年9月10日，轉診至台大醫院就診
        治療，迨91年10月7日，終因金黃色葡萄球菌感染合併
        菌血症及敗血性關節炎，致細菌性敗血症合併心因性休
        克而死亡之事實，有台大醫院病歷2份、台大醫院診斷
        證明書1紙、台大醫院死亡證明書1紙可考（見原審卷(二)
        第42頁至第48頁）。再經參酌：(1)醫審會0000000號鑑
        定書鑑定意見2載明：「……至於繼續使用此導管執行
        血液透析治療，是否加速細菌散佈至全身並無絕對之關
        係，乃是金黃色葡萄球菌（MRSA）本身便有此散佈的特
        性。」（見本院卷(二)第121頁所附之鑑定意見）。(2)醫
        審會0000000號鑑定書鑑定意見(三)載明：「因當時可能
        已有感染，若拔除導管，亦不能保證不產生敗血症及致
        死，但拔管可減少致死之機率。」（見本院卷(二)第125
        頁所附之鑑定意見）。(3)醫審會0000000-1號鑑定意見
        載明(一)：「病人於（91年）9月7日被發現於雙腔導管放
        置處有化膿，在此之前均無發燒或血液白血球增高之情
        形，其確實感染金黃色葡萄球菌之時間無法確定。」（
        見本院卷(二)第129頁所附之鑑定意見）。足見于龍生所
        感染者係「MRSA」，本身便有此散佈的特性，且細菌培
        養結果未出來前，實無法得知于龍生已感染「MRSA」。
      3.又庚○○於91年9月7日係血液透析室值班醫師，為本件
        病患于龍生施行血液透析治療時間僅4小時，期間發現
        于龍生血液透析雙腔導管兩側蝶翼縫線處化膿，而該「
        兩邊蝶翼處有膿包，可擠出膿」現象顯示蝶翼縫線處可
        能有皮膚感染，當時于龍生之雙腔導管植入處只有紅腫
        現象，並無化膿，可能係因異物或過敏反應而紅腫，不
        能逕認有導管植入處感染，並非臨床上有明顯且嚴重與
        導管相關之併發症發生、情況緊急需立即拔除之情況。
        故庚○○衡量于龍生洗腎時之情形，可能為蝶翼縫線處
        皮膚感染情況下，依皮膚感染程序處理，將蝶翼化膿送
        細菌培養，以第一線抗生素治療局部表淺皮膚感染，並
        在病歷中留下紀錄，供于龍生之主治醫師持續觀察再決
        定後續處置，有于龍生在羅東博愛醫院之病歷、護理紀
        錄及中國醫藥大學附設醫院96年7月30日院醫字第09607
        03019號復函可稽（見原審卷(一)第34頁至第164頁、本院
        卷(三)第56、57頁）。又衛生署醫審會第0000000號鑑定
        書鑑定意見第(七)點雖記載：「……91年9月7日當天，若
        使用靜脈注射劑型之抗生素，比口服劑型之抗生素療效
        佳。」（見本院卷(二)第174頁所附之鑑定意見）。而本
        件顯無法判斷于龍生究係何時感染MRSA，而於91年9月7
        日13時20分至16時50分，于龍生用以施打血液透析之雙
        腔導管植入處、兩邊蝶翼縫線處雖有感染情形，然繼續
        使用該導管執行血液透析治療，並不會加速MRSA散佈至
        全身，況庚○○當時並不知悉于龍生係感染MRSA，則依
        客觀之審查，縱使庚○○採取前述應為之治療措施，是
        否確能減少于龍生細菌感染產生敗血症休克死亡之機率
        ，容有疑義，故庚○○雖未採取前述應為之治療措施，
        亦未必皆會發生于龍生因細菌性敗血症合併心因性休克
        而死亡之結果，揆諸前開說明，尚難認庚○○上開業務
        過失行為與于龍生死亡結果間，具有相當因果關係。是
        庚○○辯稱病患于龍生事後雖係感染MRSA，然在洗腎當
        時感染細菌不明之情形下，當時如何處置，自與日後病
        患之死亡間不存在任何因果關係等語，自屬可信。又丙
        ○○曾對己○○、丁○○提出業務過失致死之告訴，分
        別經台灣宜蘭地方法院（下稱宜蘭地院）檢察署（下稱
        宜蘭地檢署）以91年度偵字第3107號、93年度偵續字第
        48號、94年度偵字第2591號為不起訴處分，有宜蘭地檢
        署91年度偵字第3107號、94年度偵字第2591號為不起訴
        處分可考（見原審卷(一)第182頁至第184頁、第234、235
        頁、本院卷(一)第130頁至第133頁）。關於己○○部分，
        並經台灣高等法院檢察署以94年度上聲議字第3125 號
        處分書駁回丙○○之再議（見原審卷(一)第245頁至第247
        頁之處分書）。而庚○○部分，雖經起訴，惟宜蘭地院
        以96年度醫訴字第1號判決無罪，有該刑事判決可考（
        見本院卷(三)第82頁至第90頁）。綜合上開庚○○行為當
        時所存在之一切事實，為客觀之事後審查，認為在一般
        情形下，庚○○縱疏未採取前述應為之治療措施，未必
        皆會發生于龍生死亡之結果，庚○○上開治療行為與于
        龍生死亡結果間，自無相當因果關係。則庚○○縱有前
        開業務過失之行為，惟其治療行為與于龍生死亡結果間
        ，不具有相當因果關係。而羅東博愛醫院與庚○○對于
        龍生所實施之療程，縱認庚○○疏未採取靜脈抗生素注
        射及拔管等治療措施，亦核與于龍生之死亡間無相當因
        果關係。
    (四)再按損害賠償之債，以有損害之發生及有責任原因之事實
      ，並二者之間，有相當因果關係為成立要件，故原告所主
      張損害賠償之債，如不合於此項成立要件者，即難謂有損
      害賠償請求權存在（最高法院48年台上字第481號判例參
      照）。經查，丁○○、己○○對於于龍生在羅東博愛醫院
      就診期間之治療行為，均無過失可言，已如前述。而庚○
      ○縱未於于龍生血液透析中立即拔管並為靜脈抗生素注射
      等醫療行為，亦核與于龍生之死亡間無相當因果關係，已
      如前述，揆諸上開說明，自無損害賠償責任可言，羅東博
      愛醫院亦無債務不履行可言，則羅東博愛醫院亦無庸與之
      負連帶損害賠償責任。是丙○○、乙○○、甲○○主張庚
      ○○應與羅東博愛醫院負連帶賠償責任，即無可取。
    (五)關於本件醫療行為是否適用消費者保護法（下稱消保法）
      之無過失責任？經查：
      1.按「從事設計、生產、製造商品或提供服務之企業經營
        者，於提供商品流通進入市場，或提供服務時，應確保
        該商品或服務，符合當時科技或專業水準可合理期待之
        安全性」、「商品或服務具有危害消費者生命、身體、
        健康、財產之可能者，應於明顯處為警告標示及緊急處
        理危險之方法」、「企業經營者違反前二項規定，致生
        損害於消費者或第三人時，應負連帶賠償責任。但企業
        經營者能證明其無過失者，法院得減輕其賠償責任」，
        消保法第7條定有明文。又本法所用名詞定義如下：一
        、消費者：指以消費為目的而為交易、使用商品或接受
        服務者。二、企業經營者：指以設計、生產、製造、輸
        入、經銷商品或提供服務為營業者。三、消費關係：指
        消費者與企業經營者間就商品或服務所發生之法律關係
        。本法第2條第2款所稱營業，不以營利為目的者為限，
        消保法第7條、第2條及消保法施行細則第2條固分別定
        有明文。惟消保法及其施行細則就所規範之服務意義為
        何，並無明確定義，故就何謂消費性服務為一般性之定
        義，有其困難，更無從僅以文義解釋判斷醫療行為有無
        消保法之適用，是應分別各個法律行為之性質，而為合
        目的性之解釋。
      2.次按消保法第1條第1項規定：「為保護消費者權益，促
        進國民消費生活安全，提昇國民消費生活品質，特制定
        本法」，此為消保法就該法之立法目的所為之明文規定
        。是為法律條文之解釋時，即應以此明定之立法目的為
        其解釋之範圍。消保法規定商品無過失責任制度，係由
        於消費者無論如何提高注意度，也無法有效防止損害之
        發生，是藉由無過失責任制度之適用，迫使製造商擔負
        較重之責任，換言之，製造商在出售危險商品時，會將
        其所可能賠償之成本計入售價之中，亦即將使產品危險
        的訊息導入產品價格之內，帶有分擔危險之觀念在內。
        但就醫療行為，因其醫療過程充滿危險性，治療結果充
        滿不確定性，醫師係以專業知識，就病患之病情及身體
        狀況等綜合考量，選擇最適宜之醫療方式進行醫療，若
        將無過失責任適用於醫療行為，醫師為降低危險行為量
        ，將可能專以危險性之多寡與輕重，作為其選擇醫療方
        式之惟一或最重要之因素；但為治癒病患起見，有時醫
        師仍得選擇危險性較高之手術，今設若對醫療行為課以
        無過失責任，醫師為降低危險行為量，將傾向選擇較消
        極，不具危險之醫療方式，而捨棄對某些病患較為適宜
        、有積極成效之治療方式，此一情形自不能達成消保法
        第1條第1項之立法目的甚明。另相較於種類及特性可能
        無限之消費商品，現代醫療行為就特定疾病之可能治療
        方式，其實相當有限，若藥物控制方式所存在之危險性
        ，經評估仍然高於醫師所能承受者，而醫師無從選擇其
        他醫療方式時；或改用較不適宜但危險較小之醫療行為
        可能被認為有過失時，醫師將不免選擇降低危險行為量
        至其所能承受之程度，換言之，基於自保之正常心理，
        醫師將選擇性的對某些病患以各種手段不予治療且此選
        擇勢將先行排除社會上之弱者，而此類病患又恰為最須
        醫療保護者。此種選擇病患傾向之出現，即為「防禦性
        醫療」中最重要的類型，同樣不能達成消保法第1條第1
        項所明定之立法目的。而醫師採取「防禦性醫療措施」
        ，一般醫師為免於訴訟之煩，寧可採取任何消極的、安
        全的醫療措施，以爭取「百分之百」之安全，更盡其所
        能，採取防禦性醫療，以避免可能疏忽，因未使用全部
        可能之醫療方法，藉以免除無過失責任。醫療手段之採
        取，不再係為救治病人之生命及健康，而在於保護醫療
        人員安全，過度採取安全醫療措施，將剝奪其他真正需
        要醫療服務病人之治療機會，延誤救治之時機，增加無
        謂醫療資源之浪費，誠非病患與社會之福。依此所述，
        醫療行為適用消保法無過失責任制度，反而不能達成消
        保法第1條所明定之立法目的。是應以目的性限縮解釋
        之方式，將醫療行為排除於消保法適用範圍之列。
      3.末按為促進醫療事業之健全發展，合理分布醫療資源，
        提高醫療品質，保障病人權益，增進國民健康，特制定
        本法。本法未規定者，適用其他法律規定。醫療業務之
        施行，應善盡醫療上必要之注意。醫療機構及其醫事人
        員因執行業務致生損害於病人，以故意或過失為限，負
        損害賠償責任，醫療法第1條、第82條分別定有明文。
        是醫師為醫療行為之義務與責任，自應優先適用醫療法
        ，除醫療法未規定，始適用其他法律。而醫師為醫療行
        為致生損害於病人時，醫療法第82條第2項明定應以故
        意或過失者為限，始負損害賠償責任，自不應捨醫療法
        而適用消保法之規定。是丙○○、乙○○、甲○○主張
        依消保法第7條之規定，庚○○應與羅東博愛醫院負無
        過失賠償責任云云，亦不足取。
五、綜上所述，丙○○、乙○○、甲○○請求庚○○應與羅東
    博愛醫院連帶給付丙○○191萬4,996元（即原審判命給付之
    121萬4,996元加上附帶上訴請求之70萬元）乙○○及甲○○
    各150萬元（即原審判命給付之各40萬元加上附帶上訴請求
    之各110萬元），及自其等提出共同委任狀之翌日即93年9
    月16日起（見原審羅調字卷第59頁之委任狀）至清償日止，
    按年息百分之5計算之利息（除確定部分外），非屬正當，
    自屬不應准許。從而原審判命羅東博愛醫院、庚○○應連帶
    給付丙○○121萬4,996元、乙○○40萬元、甲○○40萬元，
    及均自93年9月16日起至清償日止，按年息百分之5計算之利
    息，自有未洽。庚○○、羅東博愛醫院上訴論旨指摘原判決
    此部分不當，求予廢棄改判，為有理由。至原判決駁回丙○
    ○、乙○○、甲○○其餘請求部分，並無不合，丙○○、乙
    ○○、甲○○附帶上訴論旨指摘原判決此部分不當（除確定
    部分外），提起附帶上訴，請求丙○○就其中70萬元、乙○
    ○、甲○○各就其中110萬元及均自93年9月16日起，至清償
    日止，按年息百分之5計算之利息部分，求予廢棄改判增加
    給付，為無理由，應駁回附帶上訴。
六、兩造其餘之攻擊或防禦方法及所用之證據，經本院斟酌後，
    認為均不足以影響本判決之結果，爰不逐一論列，併此敘明
    。
七、據上論結，本件上訴人庚○○、羅東博愛醫院之上訴為有理
    由，被上訴人丙○○、乙○○、甲○○之附帶上訴為無理由
    ，依民事訴訟法第450條、第449條第1項、第78條、第85條
    第1項後段，判決如主文。
中    華    民    國    97    年    3     月    25   日
                  醫事法庭
                      審判長法  官  鄭三源
                            法  官  邱  琦
                            法  官  王聖惠
正本係照原本作成。
被上訴人如不服本判決，應於收受送達後20日內向本院提出上訴
書狀，其未表明上訴理由者，應於提出上訴後20日內向本院補提
理由書狀（均須按他造當事人之人數附繕本）上訴時應提出委任
律師或具有律師資格之人之委任狀；委任有律師資格者，另應附
具律師資格證書及釋明委任人與受任人有民事訴訟法第466條之1
第1項但書或第2項（詳附註）所定關係之釋明文書影本。
中    華    民    國    97    年    3     月    25    日
                            書記官  陳樂觀
附註：
民事訴訟法第466條之1（第1項、第2項）：
對於第二審判決上訴，上訴人應委任律師為訴訟代理人。但上訴
人或其他法定代理人具有律師資格者，不在此限。
上訴人之配偶、三親等內之血親、二親等內之姻親，或上訴人為
法人、中央或地方機關時，其所屬專任人員具有律師資格並經法
院認為適當者，亦得為第三審訴訟代理人。


司法院資訊處製作；財團法人民間司法改革基金會備份。
